【裁判字號】    92,重訴,69
【裁判日期】    920409
【裁判案由】    給付借款
【裁判全文】
臺灣台南地方法院民事判決  九十二年度重訴字第六九號
    原      告  台南市農會
    法定代理人  丙○○
    訴訟代理人  丁○○
    被      告  甲○○
    輔  佐  人  戊○○
    被      告  乙○○
右當事人間請求給付借款事件，本院判決如左：
    主      文
被告應連帶給付原告新台幣柒佰萬元，及自民國九十一年二月二十三日起至清償日止
，按年息百分之九點七五計算之利息，暨自民國九十一年三月二十四日起至清償日止
，逾期在六個月以內者，按上開利率百分之十，逾期超過六個月者另按上開利率百分
之二十計算之違約金。
訴訟費用由被告連帶負擔。
    事實及理由
一、原告主張：被告甲○○邀同被告乙○○為連帶保證人，於民國（下同）八十六年
    六月三日向原告借款新台幣（下同）陸佰伍拾萬元正，另於八十七年八月七日向
    原告借款伍拾萬元，經展期共同約定以九十一年十月廿二日為共同清償日期，並
    按月繳納利息，屆期借款本金全清償，迄今已逾期甚久，於「遵守規約」第七條
    有明文約定「本借款利息自訂立借據之日期每滿一個月付給一次，借款人如有未
    繳納利息者視為母利全部到期得收回借款全部及利息（包括逾期違約金）借款人
    及連帶保證人絕無異議」，迭經催討，被告並未清償債務，爰依消費借貸契約及
    連帶保證責任之約定，請求判令被告應連帶給付原告借款本金計柒佰萬元，及自
    九十一年二月二十三日起至清償日止，按年息百分之九點七五計算之利息，暨自
    九十一年三月二十四日起至清償日止，逾期在六個月以內者，按上開利率百分之
    十，逾期超過六個月者另按上開利率百分之二十計算之違約金等語，並提出借據
    一份、放款帳卡明細表一份、放款支傳票出二紙、轉帳收入傳票二紙等為憑。
二、被告抗辯：
（一）查「當事人主張有金錢借貸關係存在，須就其發生所須具備之特別要件即金錢
      之交付及借貸意思表示互相一致負舉證之責任，若僅證明有金錢之交付，未證
      明借貸意思表示互相一致者，尚不能認為有金錢借貸關係存在。」（最高法院
      八十一年度台上字第二三七二號判決參照）又「被上訴人既主張本於消費借貸
      關係，請求上訴人返還上述空罐，自應就兩造間確已成立消費借貸關係之事實
      ，負舉證責任。乃原審未命被上訴人就此項事實，證明其為真實，遽依被上訴
      人已運交空罐之事實，據以認定兩造間以成立消費借貸關係，自嫌率斷。」（
      最高法院七十八年度台一四０三號判決參照），查本件消借貸法律關係，係因
      訴外人吳寶珠欲向台南市農會貸款，但因其自己任職台南市農會聯合辦事處，
      礙於內規，無法在職務上審查自己之借貸案件，乃借用胞弟即被告甲○○名義
      ，並由其配偶即被告乙○○擔任連帶保證人，向原告辦理借款，故真正借款人
      係吳寶珠，此等事實皆為原告所明知，由以下說明足證：
    1.全部辦理本件消費借貸契約之意思表示及訂約作業過程，完全由真正借款人吳
      寶珠與原告洽商決定，被告甲○○完全不知情。
    2.因原告明知本件係真正借款人吳寶珠借款，故原告乃要求其配偶即被告乙○○
      擔任連帶保證人。
    3.本件所借款項，於經原告通知匯入被告甲○○在原告處所設帳戶後，旋即因原
      告通知（實際上係監督）下，當場由被告甲○○帳戶直接匯入真正借款人吳寶
      珠在原告處所設立帳戶內，被告甲○○不曾經一分一毛錢。
    4.歷年來系爭借款之利息，均由真正借款人吳寶珠繳交：利息遲繳時亦由原告通
      知真正借款人吳寶珠繳交。
    5.因真正借款人吳寶珠欠繳利息，致吳寶珠任職於原告聯合辦事處在退休時，退
      休金一度遭原告扣押不發，俾抵償欠繳借款及利息。
    6.綜合上述，原告與被告甲○○間根本未成立消費借貸法律關係。
（二）原告固提出被告簽立借據以為憑證，惟「消費借貸契約之訂立，法律上並無應
      以書面為之之規定，民法第三條第一項所謂依法律之規定，有使用文字之必要
      者，即不包含消費借貸契約之訂立在內。」（最高法院二十七年上字第三二四
      ０號判例參照），故單憑借據乙項，尚無法證明借貸意思表示互相一致。況本
      件消費借貸契約有關借貸金額，利率約定，借貸期限，清償期限等契約必  要
      之點，均由借款人吳寶珠與原告互相意思表示一致，被告甲○○完全不知情，
      查「契約之成立本不以署名畫押為要件，故凡當事人間締結契約，其書面之形
      式雖不完全，而能以其他方法，足以證明其意思已有合致之表示者，自無妨於
      契約之成立，當然發生法律上之效力。」（最高法院二０年度上字第一七二七
      號判例參照），據此同一理由，系爭消費借貸契約在原告與借款人吳寶珠間雖
      無書面之形式，但已因意思表示一致而成立。甚且，被告甲○○業經原告指示
      將系爭借款金額於撥款當日全數轉交借款人吳寶珠收執，則在原告與借款人吳
      寶珠間有金錢借貸關係存在，且就其發生所須具備之特別要件即金錢之交付及
      借貸意思表示互相一致，已有確實證據足堪證明；另自八十四年五月八日首次
      借款肆佰萬元起，借款人吳寶珠亦均依約繳付利息及清償借款，原告長期受領
      利息及本金清償，均無異議，足證原告承認與借款人吳寶珠間系爭消費借貸契
      約存在，俱如上述；反之，原告與被告甲○○間尚無借貸意思表示一致，不能
      認為有金錢借貸關係存在。
（三）退萬步言，近年來因國內長期資金過剩，金融機構定存（儲）利率，已降低至
      年利  率百分之０點七左右，中央銀行亦強制各公私營金融機構將貸款利率調
      降至年利率百分之四左右，且仍持續調降中，惟本件原告請求被告給付利息，
      按年息百分之九點七五計算，高出定存利息十一倍多，已屬過高，且又請求依
      年利率百分之十至二十計算之違約金，該違約金利率高出定存利率十四倍至二
      十八倍，已幾近巧立名目，收取不當利益，顯不符公平正義原則，按依民法第
      二百五十二條規定：「約定之違約金額過高者，法院得減至相當之數額。」為
      此爰依法懇請鈞院酌減違約金，以符公平正義原則。
三、原告主張之前揭事實，業據其提出借據一份、放款帳卡明細表一份、放款支傳票
    出二紙、轉帳收入傳票二紙等為憑，核相符合，被告對上揭借據上之簽名均各為
    其所簽署之事實並不爭執，且原告亦已將借款金額撥款入被告甲○○之帳戶中，
    自堪認原告之主張為真實。被告甲○○雖抗辯本件借款之實際借款人為被告甲○
    ○之姐吳寶珠，僅係吳寶珠利用被告甲○○之名而向原告申請借款，兩造間並無
    成立借貸關係，借貸關係應存在於原告與吳寶珠之間云云，並請求傳訊吳寶珠。
    惟縱如被告甲○○所陳，其自願擔任其姐吳寶珠之人頭而向原告借款，除簽署借
    據外，原告亦已將借款金額撥入其帳戶中，已完成借款交付之事實，則本件借貸
    關係自存在於原告與被告甲○○之間，至於被告甲○○為何應允其姐吳寶珠之請
    求出而擔任借款人，核屬其與吳寶珠間之關係，不能以此而對抗原告，主張本件
    借款並非存在於原告與被告甲○○間，是被告上揭所辯，尚不足採，仍應認本件
    借款人為被告甲○○，而被告乙○○為連帶保證人；再依兩造所訂擔保放款借據
    第二項所為利息之約定，其利率之計算為「利息按貴會基本放款利率七．七五％
    加碼年息二％按月計付，並同意於貴會調整基本放利率時隨同調整」，被告自九
    十一年二月二十三日起即未依約繳納利息，原告主張利息及違約金之計算，應按
    年息百分之九．七五，核有借據為憑，且未超過法定最高利率即年息百分之二十
    ，而其違約金之約定亦無過高之情事，原告自得依借據約定，向被告請求借據上
    所約定依年息百分之九．七五計算之利息及違約金，被告抗辯利率太高云云，亦
    無足採。從而原告依據兩造所訂之消費借貸契約及連帶保證責任之約定，請求判
    令被告應連帶給付原告借款金額七百萬元，及自民國九十一年二月二十三日起至
    清償日止，按年息百分之九點七五計算之利息，暨自民國九十一年三月二十四日
    起至清償日止，逾期在六個月以內者，按上開利率百分之十，，逾期超過六個月
    者另按上開利率百分之二十計算之違約金，核無不合，應予准許。
四、據上論結：本件原告之訴為有理由，並依民事訴訟法第八十五條第第二項，判決
    如主文。
中      華      民      國    九十二    年      四      月      九      日
                              臺灣台南地方法院民事第一庭
~B法      官  王  國  忠
右為正本係照原本作成
如對本判決不服須於判決送達後二十日內向本院提出上訴狀
中      華      民      國    九十二    年      四      月      九      日
~B法院書記官  陳  富  賓


司法院資訊處製作；財團法人民間司法改革基金會備份。
